【裁判字號】    98,上易,117
【裁判日期】    990412
【裁判案由】    侵占等
【裁判全文】
臺灣高等法院花蓮分院刑事判決         98年度上易字第117號
上  訴  人  臺灣花蓮地方法院檢察署檢察官
上  訴  人
即  被  告  己○○
選任辯護人  魏辰州律師
上  訴  人
即  被  告  甲○○
上列上訴人因侵占等案件，不服臺灣花蓮地方法院98年度易字第
74號中華民國98年6月30日第一審判決（起訴案號：臺灣花蓮地
方法院檢察署98年度偵字第460號），提起上訴，本院判決如下
：
    主  文
原判決關於己○○部分及甲○○背信部分均撤銷。
上開撤銷部分己○○、甲○○均無罪。
其他上訴駁回。
    理  由
壹、撤銷改判部分：
一、原審判決及公訴意旨略以：被告己○○係財團法人花蓮縣港
    天宮（下稱港天宮）第6、7屆之董事長，並任港天宮神將會
    （下稱神將會）會長，為從事業務之人，竟於民國92年6月
    20日，基於意圖為自己不法所有之犯意，將其業務上持有之
    神將會於花蓮市第二信用合作社金融帳戶（帳號：00000000
    000000號，下稱系爭帳戶）內存款新台幣（以下同）10,55
    6元，變易持有之意思為所有，而挪用繳付其私人之電話費
    用，侵占入己。被告甲○○則係港天宮第7屆之常務董事及
    總務組長。己○○及甲○○均明知神將會之存款不得借予他
    人，竟共同意圖為第三人不法利益之概括犯意聯絡，而違背
    其任務，連續於90年6月14日及90年7月23日，分別將神將會
    於上開帳戶內所有之存款10萬元（原審公訴檢察官擴張此部
    分起訴犯罪事實）及8萬5千元（原審公訴檢察官更正起訴書
    所載之犯罪事實時間與金額）借予李美鈴（已歿），而李美
    鈴僅歸還其中5萬8千元，致神將會受有損害。因認被告己○○所為涉犯業務侵占及背信罪，被告甲○○所為涉犯背信罪
    嫌等語。
二、按犯罪事實應依證據認定之，無證據不得推定其犯罪事實；
    又不能證明被告犯罪者，應諭知被告無罪之判決，刑事訴訟
    法第154條、第301條第1項分別定有明文。次按事實之認定
    ，應憑證據，如未能發現相當證據，或證據不足以證明，自
    不能以推測或擬制之方法，以為裁判基礎；又認定不利於被
    告之事實，須依積極證據，苟積極證據不足為不利於被告事
    實之認定時，即應為有利於被告之認定，更不必有何有利之
    證據；認定犯罪事實所憑之證據，雖不以直接證據為限，間
    接證據亦包括在內，然而無論直接或間接證據，其為訴訟上
    之證明，須於通常一般之人均不致有所懷疑，而得確信其為
    真實之程度者，始得據為有罪之認定，倘其證明尚未達到此
    一程度，而有合理之懷疑存在時，致使無從形成有罪之確信
    ，在刑事訴訟「無罪推定」、「罪疑唯輕」原則下，依據「
    罪證有疑，利於被告」之證據法則，即不得遽為不利被告之
    有罪認定（最高法院40年臺上字第86號、30年度上字第816
    號、75年臺上字第4986號判例參照）。又刑事訴訟法第161
    條第1項規定：檢察官就被告犯罪事實，應負舉證責任，並
    指出證明之方法。因此，檢察官對於起訴之犯罪事實，應負
    提出證據及說服之實質舉證責任。倘其所提出之證據，不足
    為被告有罪之積極證明，或其指出證明之方法，無從說服法
    院以形成被告有罪之心證，基於無罪推定之原則，自應為被
    告無罪判決之諭知（最高法院92年臺上字第128號判例參照
    ）。
三、原審及公訴意旨認被告己○○涉犯背信、業務侵占犯行，及
    被告甲○○涉犯背信罪行，係以證人乙○○於偵查及原審之
    證述、系爭帳戶交易明細、港天宮神將會分類帳影本、轉帳
    傳票、中華電信股份有限公司電信費收據影本、存摺簿影本
    及被告己○○、甲○○之供述等為論據。被告己○○固就其
    於89年至94年間係港天宮第6屆、第7屆之董事長及神將會之
    會長，系爭帳戶於92年6月20日有1筆10,556元之支出，用以
    支付其個人使用電話之電信費用，被告甲○○亦對其係港天
    宮第7屆之常務董事及總務組長等事實均不否認。惟被告2人
    均堅決否認有何業務侵占及背信等犯行。被告己○○辯稱：
    系爭帳戶係公用，伊之印章放在會計小姐處，不可能指示支
    付私人之費用，且伊當時因在大陸有投資，時常出國，故委
    由會計李美鈴代為繳付日常家用支出，並提出匯款紀錄為證
    ，伊不知李美鈴以何方式繳款，況伊樂捐給港天宮之金錢有
    數百萬元，不可能侵占該筆小錢之電話費，又伊並無借公款
    給李美鈴，能拿到公款者僅乙○○，伊並不清楚其情形；被
    告甲○○則辯稱：伊之印章是由證人乙○○保管，李美鈴借
    錢之事，伊並不知情等語。
四、經查：
（一）附表編號八之電話費用部分─系爭帳戶於92年6月20日固
      有1筆10,556元之支出，且該筆款項係支付被告己○○私
      人所有電話門號0000000000及0000000000號之電話費用一
      節，有系爭帳戶交易明細1份在卷可查（原審卷1第52 頁
      ）及轉帳傳票影本1紙、分類帳1冊等在卷可稽（分類帳影
      本第9頁、第207頁），顯見該帳戶內此筆款項之支出，確
      用以支付被告己○○之私人之電話費用無訛。惟：
  １、證人即港天宮出納（並負責神將會出納）乙○○於原審審
      理時雖證述：被告己○○指示伊去繳電話費，伊才會去繳
      ，港天宮並無給董事長公務電話等語（見原審卷3第72頁
      ）。然神將會系爭帳戶存摺及印章之保管均係由訴外人李
      美鈴為之，此得自證人乙○○證稱系爭帳戶放在港天宮內
      與公帳置於同一處，且伊係依李美鈴交付資料及告知而記
      載於帳冊內等語證之，則證人乙○○當必取得訴外人李美
      鈴交付之帳戶、印章等資料方可能為匯款，未保管帳戶及
      印章之被告己○○顯然不可能親自指示證人乙○○匯出該
      筆電話費甚明，故證人乙○○於原審之證詞雖非不實，然
      顯係省略式之說詞。此再參以證人乙○○於本院並結稱：
      電話費部分係李美鈴告知被告己○○電話快不通，要伊幫
      他繳，因被告己○○與李美鈴有金錢往來，己○○之印章
      會放在李美鈴處，李美鈴要伊繳電話費時，被告並不在港
      天宮內，係李美鈴交付帳單予伊，並告知係己○○洽公之
      電話費，要以神將會公款支付。且於李美鈴要伊繳納該筆
      電話費前並不知有此電話費等語（見本院卷第255-257頁
      ）。則依證人乙○○之證述，尚無法認定係被告己○○指
      示握有現金之出納乙○○代伊繳納系爭電話費，係由訴外
      人李美鈴指示為之。
  ２、況再參以亦為港天宮董事之證人丙○○於本院亦結稱：港
      天宮內部支出均係乙○○與李美鈴處理，伊因兼作保險，
      向被告己○○邀保後，要保書或保險費之簽發支票繳納，
      均係因李美鈴為被告己○○處理，包括蓋章時，被告己○○印章亦係李美鈴自抽屜取出，當時因被告己○○時常不
      在，故均委由李美鈴處理等語（見本院卷第148、149頁）
      ，而被告己○○於89年、90年、93年及94年間確有多次入
      出境紀錄，出境時間有長達10餘日之情形，亦有被告己○○入出國日期證明書影本附卷可參（見本院卷第112頁）
      ，此亦核與證人乙○○於本院證稱被告己○○常不在宮內
      等語大致相符，故上開證人證稱被告己○○時常未在港天
      宮內等語，堪信為實在。則被告己○○既擔任港天宮董事
      長及神將會會長，又時常不在宮內，顯然日常事務之進行
      ，尤其財物之支出即需有人員代為，而依上開證人之證述
      ，顯然訴外人李美鈴即係為被告己○○處理宮內包括財務
      支出之人甚為明確。
  ３、再參以被告己○○所提伊設於花蓮第二信用合作社000000
      00000000號帳戶，於92年6月11日至20日間，確有轉入李
      美鈴之女彭紫彤於同社00000000000000號帳戶共計588,80
      0元之活期性存款往來明細帳、存取款憑條影本等在卷可
      證（見本院卷第94-99頁、209-250頁），此亦核與證人乙○○於本院證稱被告己○○與李美鈴間有金錢往來之詞相
      符。足認被告己○○辯稱伊以其帳戶將款項轉入李美鈴（
      使用其女彭紫彤帳戶），委由李美鈴代為繳付日常支出費
      用等語，尚非不可信。
  ４、復參以本院諭知港天宮所提出之被告己○○歷年捐款資料
      及數額資料，依其記載，被告己○○其個人實際已捐款金
      額為2,033,100元，另有非捐款（如金牌等）及他人捐款
      （以法人名義），其數額亦均在上開電話費用數倍以上，
      有港天宮所提己○○歷年捐款資料及數額附錄己○○欠港
      天宮數額總表在卷可稽（本院卷第78-89頁），此核與被
      告己○○辯稱其捐予港天宮之款項達數百萬元之詞亦相符
      合。
  ５、又參以被告己○○既擔任港天宮數年之董事長，使用電話
      連繫各方應不在少數，而以港天宮款項支出部分僅有該筆
      電話費，並無其他支出，而該筆電話費支出之時點又與卷
      附之李美鈴財務狀況不佳時間相符，再參以上開所述，則
      被告辯稱其電話費用係委由李美鈴付款，伊不知為何會以
      公款支付，亦無授意等語，即無不可信之處。
  ６、則依上開證人之證述，並無證據足以證明係被告己○○要
      求證人乙○○以公款支付該筆款項，且證人乙○○亦於本
      院結稱被告己○○並未曾看帳冊（見本院卷第256頁），
      則顯然未能推認被告己○○知悉上開記載。則既係由訴外
      人李美鈴要求證人乙○○所為，而並無證據推認被告己○○指示或知悉該筆款項之支出或記載，即難認定該筆款項
      之支出係被告己○○指示為之，而有侵占犯意。
  ７、綜上所述，系爭該筆電話費既係證人乙○○直接受李美鈴
      之指示所為之付款，並無證據認定係被告己○○所為之指
      示，且被告己○○既未查看帳冊，自無法得悉其上之記載
      如何，故依證人乙○○之證詞，無法作為被告授意以公費
      繳付其行動電話費之證據。而被告己○○亦確有匯予李美
      鈴多筆款項，故其辯稱有委託代為繳款之詞，即非不可採
      信。且參以當時港天宮內之財務既係由訴外人李美鈴負責
      ，則證人乙○○受李美鈴之指示代為支付該筆電話費，無
      法據此推認被告己○○有侵占之犯意，被告辯稱其已委託
      李美鈴付款，不知為何以公費支付等語即堪採信。
（二）原審認定被告己○○、甲○○背信部分─系爭帳戶於90年
      6月14日及90年7月23日，分別有兩筆10萬元與5萬8千元之
      支出，而在存摺簿上之該兩筆金額後記載「美鈴借」之事
      實，有系爭帳戶交易明細1份（原審卷1第50頁）、存摺簿
      影本1紙（交查卷第119頁）在卷可按，而神將會分類帳上
      亦記載90年7月23日「李美鈴借款」，借款金額為8萬5千
      元之情形，亦有分類帳影本1冊在卷可佐（分類帳第13頁
      ），惟：
  １、上開存摺上借款部分係李美鈴記載，而分類帳係乙○○所
      制作，被告2人並未參與且未於其上簽章，業經證人乙○○於本院證述在卷，並有上開分類帳在卷可稽。且證人乙○○於本院亦結稱：上開分類帳因係內帳，原應由會計李
      美鈴記載，但李美鈴委伊幫忙，且因係神將會內帳，故並
      未交予被告2人查看，亦未經一般程序由港天宮人員蓋章
      等語（見本院卷第256頁）。則上開借款部分，既均未有
      被告2人之簽章，僅有李美鈴之簽名及乙○○之記載，亦
      有上開存摺及帳冊影本附卷可參，故尚無法以該存摺及分
      類帳冊上之記載即推認係被告2人知悉並同意借款予李美
      鈴。
  ２、再參以本院諭知港天宮提出全部之神將會分類帳後，經查
      其中除李美鈴借款外，尚有包括被告甲○○等人簽章之借
      款，就此部分被告2人辯稱係因神將會成員出外進香等工
      作時，有時長時間出外，尚未領取工資，為安定其等家庭
      ，故歷屆董事有提出以先借支，待發放工資時再扣回之方
      式借款，此經證人乙○○於本院為相同之證述，故神將會
      成員雖有該項借款，此應係由多數成員共同決定，尚難認
      被告2人有背信之犯行。
  ３、而證人乙○○於本院更明確結稱：帳冊內記載借款予其他
      人的部分，係港天宮成員先預支工資，其後再扣回，此部
      分係由被告己○○指示所為，而李美鈴借款部分則係由李
      美鈴直接告知已經被告己○○同意而借款，伊忘記有無向
      己○○確認，惟有要求李美鈴於存摺上簽名等語（見本院
      卷第255、256頁），此並有前開分類帳及存摺影本之記載
      相符，證人乙○○之證詞堪以採信。則依證人乙○○上開
      證詞，上開2筆借款不排除係訴外人李美鈴擅自或冒用被
      告己○○名義所為之借款，故並無證據證明上開借款係身
      為神將會會長之被告己○○，與負責財務之被告甲○○指
      示所為。
  ４、又證人乙○○雖於原審曾證稱上開兩筆金錢係被告2人所
      指示所為借款，並經多次確認仍為相同之陳述（原審卷3
      第72、73頁），原審並以證人乙○○自74年10月4日起即
      擔任港天宮之出納迄今，係相當有經驗之出納人員，對於
      帳務流程應知之甚稔，若無本人之指示或授意，證人乙○○應無擅作主張之可能等等，惟依證人乙○○於本院之證
      述，確實無法認定該2筆借款係經被告2人為指示所為。再
      參以自證人乙○○為出納，但卻作會計工作，而製作分類
      帳，該分類帳亦從未交付審核等情，足見神將會之帳戶並
      無完善之標準作業模式可循，故證人乙○○確有可能僅經
      由訴外人李美鈴告知被告已經同意，即未經指示逕為款項
      之動支及帳冊之記載，此亦得由該款項均無傳票記載或傳
      票上僅有證人乙○○之印章或被告2人之簽章可知，故被
      告2人上開所辯堪信為實在。
  ５、至被告2人雖分別為神將會之重要幹部，且提供私人名義
      開立帳戶予神將會公務使用，惟仍無法據此推認渠等指示
      證人乙○○為上開借款行為，況依證人乙○○於本院之證
      詞，亦足認被告2人未曾查看神將會之帳冊，則其等辯稱
      不知該2筆借款等語，即非不可採信。
  ６、從而，本件並無證據足以證明被告2人於90年6月14日及90
      年7月23日指示證人乙○○分別將系爭帳戶內之10萬元與5
      萬8千元貸與神將會會計李美鈴之背信犯行甚明。
（三）綜上所述，檢察官所舉證據並無法證明被告己○○有侵占
      、背信及被告甲○○有背信等犯行，殊難單憑帳冊之記載
      及證人乙○○於原審所為不利於被告2人之證述，遽論被
      告2人之罪。此外，復查無其他積極證據足以證明被告2
      人確有如公訴意旨所指之侵占、背信犯行，揆諸上揭之說
      明，自不能證明被告犯罪。原審未詳予勾稽，遽予論罪科
      刑，尚有未當，被告上訴意旨否認此部分犯罪，尚非無據
      ，是原判決既有上開違誤，自無可維持，應由本院予以撤
      銷，並為被告2人無罪之諭知。
貳、上訴駁回部分：
一、公訴意旨略以：被告己○○係港天宮第6、7屆董事長，並任
    神將會會長，被告甲○○則係港天宮第7屆之常務董事及總
    務組長，2人均為從事業務之人，渠等明知港天宮神將會係
    直屬港天宮董事會執掌管理，並由港天宮董事出任會長全權
    處理一切事務，且港天宮神將會之收入支出均由港天宮設一
    「神將會明細分戶帳」後，由港天宮之相關帳戶收支，詎渠
    等竟共同基於意圖為自己不法所有之概括犯意，先以渠等私
    人名義，開立系爭帳戶，再以附表所示方式及金額，將港天
    宮之義賣手錶收入存入系爭帳戶侵占入己，或將港天宮神將
    會之拜年收入逕自侵占入己，或將港天宮神將會之收入存入
    上開帳戶後，以偽造之基隆精武門真武宮（下稱真武宮）感
    謝狀作為不實支出憑證將前開存款挪作他用，或逕將前開存
    款支出花用，總計侵占901,372元。被告甲○○並與己○○
    共同於92年6月20日，基於意圖為自己不法所有之犯意，將
    其業務上持有之系爭帳戶內之存款10,556元，變易持有之意
    思為所有，而挪用繳付己○○私人之電話費用，侵占入己，
    因認被告2人共同涉犯刑法第215條業務登載不實罪嫌第336
    條第2項業務侵占罪嫌云云。
二、公訴人認被告2人涉有上開犯行，係以被告2人於偵查中之供
    述、告發人丁○○於偵查中之指述、證人乙○○於偵查及原
    審之證述、證人賴文瑞於偵查中之證述、監事會議影本1份
    （他字卷第7頁證1）、港天宮神將會分類帳影本1份、轉帳
    傳票、精武門真武宮感謝狀2紙、中華電信股份有限公司電
    信費收據影本等為論據。被告己○○辯稱：當初有要求會計
    要用神將會名義來開立帳戶，但會計並無如此作，且伊係沿
    續先前方式，神將會收入另行設帳，董事會亦知有此帳戶，
    且此帳戶係會計李美鈴、出納乙○○專管，系爭帳戶係神將
    會專用，並非伊私設。神將會分類帳與傳票係乙○○所作，
    伊並未注意，乙○○與李美鈴僅有口頭上報告。捐款之感謝
    狀係真武宮例稿，並非偽造，上面是李美鈴所寫，附表編號
    九之5萬5000元，上面己○○三個字是證人乙○○所寫，伊
    並不知情；被告甲○○則辯稱：帳戶係沿襲先前之方式辦理
    ，並非伊私設，且伊負責採購業務，跟證人乙○○請款，其
    再作傳票，由會計出納及董事長蓋章，錢才有出去，且款項
    用於神將會，伊之印章並由證人乙○○保管，電話費等事，
    伊並不知情等語。
三、經查：
（一）神將會雖係直屬港天宮董事會執掌管理，惟與港天宮之財
      務係分開，此業經證人乙○○證述在卷，亦核與神將會之
      分類帳明確記載與神將會相關之銀行存款、出陣收入、會
      務支出、膳什費、義賣收入、暫借款及利息收入等事項相
      符，並有分類帳影本1冊在卷可佐（分類帳第1-16頁）。
      且證人即86年至88年間之港天宮神將會副會長黃建南亦曾
      以其個人帳戶供神將會使用等情，亦有證人黃建南於原審
      審理時之證述可稽及證人黃建南於87年10月27日在花蓮市
      第二信用合作社之開戶資料1份在卷可按（原審卷1第89頁
      、卷3第62頁），證人乙○○於本院亦結稱係因神將會使
      用不方便，故請黃建男開一個帳戶，將手錶義賣收入暫由
      黃建南保管，其後再將之轉至被告2人聯名帳戶等語（見
      本院卷第255頁），而依證人乙○○所記載之上開分類帳
      內容，亦均係神將會會務或成員之收、支資料，亦有上開
      分類帳在卷可參，故被告2人辯稱以私人名義開立帳戶供
      神將會使用，係依循慣例等語，堪信為實在。從而，神將
      會之帳戶雖係以私人名義開立，究係基於使用方便或基於
      其他原因，縱有所瑕疵，然而系爭帳戶既係供神將會公務
      所用，則匯入該帳戶內之金錢，並不當然即可推論被告2
      人開立該聯名帳戶即具有業務侵占之不法所有意圖與犯意
      聯絡。
（二）且系爭帳戶於89年3月7日始開立，而附表編號一之11萬86
      50元港天宮義賣手錶之收入，自無可能存入系爭帳戶內，
      且傳票影本1紙（他字卷第24頁）及分類帳第2頁，亦僅記
      載神將會有此筆收入，該帳冊資料等既非被告2人保管及
      記載，此亦經證人乙○○於本院證述在卷，故並無證據證
      明上開金錢確實流向被告2人後遭被告2人所侵占，此外，
      復查無其他積極證據足資認定被告有業務侵占之犯行，自
      不能徒憑被告2人當任董事長與總務組長，遽入人於罪，
      此部分既不能證明被告2人犯罪，本罪疑唯輕之法則，自
      應為被告2人此部分有利之認定。
（三）附表編號二、三、四匯入系爭帳戶之金錢，係港天宮義賣
      手錶收入之金額，確實分別於附表所示之日期，存入系爭
      帳戶之事實，有系爭帳戶存摺影本1紙（他字卷第16之1頁
      ）、轉帳傳票影本1紙（他字卷第16頁）在卷可稽，且如
      前所述，系爭帳戶既然供作神將會公務使用，則該3筆金
      錢匯入系爭帳戶時，尚難逕因系爭帳戶係被告2人之名義
      開立，即推論被告2人對於該3筆即已侵占入己。再參以證
      人丙○○及乙○○於本院之證述，被告2人並非長時在港
      天宮內，所應支付之款項均由訴外人李美鈴代為，則被告
      2人辯稱存摺及印章非其2人保管等語，即非不可採信，則
      被告2人既未保管領款所需之存摺及印章，顯無法任意領
      取上開款項。此外，復查無其他積極證據足資認定被告2
      人曾將上開匯入之款項領走之侵占犯行，是此部分既不能
      證明被告2人犯罪，本罪疑唯輕之法則，自應為被告2人此
      部分有利之認定。
（四）附表編號五、六之款項，雖於傳票及神將會分類帳上確實
      記載神將會有編號五、六之兩筆拜年收入，有傳票影本2
      紙及分類帳1冊在卷可稽（他字卷第25-26頁、分類帳第2
      頁），惟經核對證人黃建南與系爭帳戶後，證人黃建南之
      帳戶於89年3月4日至3月9日共支出417,030元，而3月23日
      共支出36,500元，核與上開神將會傳票與分類帳之金額數
      目與時間相同，有證人黃建南帳戶存摺簿內頁影本1紙在
      卷可查（原審卷1第59頁），而證人黃建南帳戶存摺簿內
      頁影本上記載餐費等費用，又核與神將會分類帳上記載聚
      餐等費用金額相同，剩餘1萬5千元始匯入系爭帳戶，有分
      類帳影本1冊（分類帳第10頁）及系爭帳戶交易明細影本1
      份（原審卷1第79頁）在卷可查，則被告2人辯稱該兩筆金
      額係被告2人指示證人乙○○由證人黃建南之帳戶轉入，
      先支應港天宮相關費用後，剩餘1萬5千元始由證人乙○○
      於89年3月7日存入系爭帳戶等語，堪予採信。故該兩筆金
      額雖於分類帳中記載收入，然並非流向被告2人，而係用
      以支應相關公務費用，剩餘部分始匯入系爭帳戶，且衡及
      當時正值農曆過年後，系爭帳戶輔於89年3月7日開立，被
      告2人指示將先前用於神將會帳務使用之證人黃建南帳戶
      內之金錢，轉入系爭帳戶供神將會運作使用，與常情相符
      ，是難認被告2人具有業務侵占之犯意。此外，復查無其
      他積極證據足資認定被告2人之犯行，是此部分既不能證
      明被告2人犯罪，本罪疑唯輕之法則，自應為被告2人此部
      分有利之認定。
（五）附表編號七之捐款金額，神將會於轉帳傳票及分類帳上確
      實有記載於90年3月29日捐款與基隆精武門共6萬2千元，
      而系爭帳戶於該日確有該筆金額支出一節，有轉帳傳票影
      本1張（他字卷第17頁）、感謝狀影本2紙（他字卷第18
      、19頁）、分類帳影本1冊（分類帳第7頁）及系爭帳戶存
      摺簿內頁影本1紙（他字卷第27頁）在卷可稽，且證人即
      真武宮負責人賴文瑞於偵查中證稱：精武門並未收受該筆
      捐款等語（交查卷第43頁）。惟查，感謝狀2紙係由神將
      會之會計李美鈴帶回交與證人乙○○，再由乙○○憑感謝
      狀入帳一節，業據證人乙○○於原審證述明確（原審卷3
      第72頁），核與被告己○○辯稱：感謝狀上係李美鈴之字
      等語相符（原審卷1第39-40頁），可見感謝狀係由訴外人
      李美鈴所填寫交與證人乙○○製作傳票與登載分類帳之事
      實，並無證據足以認定上開感謝狀與被告2人有直接關連
      。且亦無其他證據可資證明真武宮尚未收取6萬2千元之捐
      款為被告2人所指示，並佐以證人賴文瑞於偵查中亦證稱
      ：平常感謝狀係由伊保管，但節慶時，會交給幫忙之人去
      開立等語（交查卷第43頁），可知無法排除感謝狀係遭他
      人所偽造之可能，惟亦無證據足以認定與被告2人有關，
      故此部分尚無證據足以證明被告2人確有業務侵占之犯行
      。
（六）至附表編號八部分，係用以支付被告己○○之私人電話費
      ，而如上開所述，證人乙○○證稱被告2人從未查看分類
      帳，且電話費係李美鈴指示伊繳納等語，故並無證據證明
      被告己○○侵占該筆款項，自無法以被告甲○○與己○○
      聯名開立系爭帳戶，即推認被告甲○○與被告己○○間有
      犯意聯絡，故本件並無積極證據足資認定被告甲○○與己○○間就10,556元之電話費有共同侵占犯行。
（七）附表編號九之金額，系爭帳戶於94年5月17日（原起訴書
      附表載94年5月19日，經公訴檢察官更正為94年5月17日）
      有1筆5萬5千元之支出之事實，有系爭帳戶交易明細1份在
      卷可查（本院卷1第65頁），而系爭帳戶存摺簿之內頁該
      筆金額旁有手寫「己○○」三字之事實，亦有存摺簿影本
      1紙在卷足憑（他字卷第28頁），且神將會分類帳並無相
      關記載，因而公訴意旨認被告2人涉有業務侵占犯行。惟
      查，系爭帳戶於94年5月17日固有該筆金額之支出，惟檢
      察官所提出之神將會分類帳，僅記載至92年間，分類帳上
      自然無此筆於94年間支出金額之記載，縱然有此筆金額之
      取款憑條（原審卷1第88頁），然檢察官未提出證據顯現
      此筆金額支出之項目與流向為何，故無法逕以分類帳上無
      此筆金額之記載，據推論此筆金錢即係流向被告2人，而
      遭被告2人所侵占，況存摺簿上所載為被告己○○之名字
      ，亦非被告己○○所簽，且與被告甲○○無關，而證人乙○○固然於原審證稱：存摺上有被告己○○親自簽名，因
      沒有憑證故伊請被告己○○簽名，錢是被告己○○拿走等
      語（本院卷3第72頁），且經原審比對被告己○○於偵查
      中及原審準備程序筆錄上之簽名，可見被告己○○親筆簽
      名之「羅」字均為正體字（交查卷第130頁、原審卷1第46
      頁、卷2第221頁、卷3第39頁），並非如同存摺簿上之簡
      體字，是以肉眼觀之，即可顯而易見存摺上並非被告己○○之親筆簽名，是證人乙○○上開所言是否真實，顯然有
      疑，自難單憑其證詞，即認被告己○○確有取走該筆款項
      。此外，經原審函詢相關帳戶後，並未發現有何證據可資
      證明該筆金錢已流向被告2人，復查無其他積極證據足資
      認定被告2人之犯行，是此部分既不能證明被告2人犯罪，
      本罪疑唯輕之法則，自應為被告2人此部分有利之認定。
（八）按刑法第215條所謂業務上作成之文書，係指從事業務之
      人，本於業務上作成之文書者而言。最高法院47年台上字
      第515號判例意旨參照。經查，系爭分類帳之登載與傳票
      之製作，應為港天宮之會計李美鈴與出納及證人乙○○所
      負責，而證人乙○○會幫忙會計李美鈴登帳，神將會之分
      類帳亦為證人乙○○所製作之事實，業據證人乙○○於偵
      查、原審及本院證述明確，可見本件被告2人雖分別為董
      事長與總務組長，然系爭分類帳與傳票係會計與出納之業
      務，並非被告2人之業務，故被告2人就此部分並非從事業
      務之人，即非刑法第215條所規範之行為主體。再者，檢
      察官亦未指出系爭分類帳與傳票有何登載不實之處，分類
      帳內仍清楚載明附表編號一至八之義賣手錶之收入、拜年
      收入、捐款支出、支付被告己○○之電話費用及借款予李
      美鈴等事實，有分類帳影本1冊附卷可參（分類帳第2-13
      頁），此外，復查無其他積極證據足資認定被告2人有業
      務登載不實之犯行，是此部分既不能證明被告2人犯罪，
      本罪疑唯輕之法則，自應為被告2人此部分有利之認定。
（九）綜上所述，本案公訴人所舉之證據，尚未達一般人均不致
      有所懷疑，而得確信被告2人有起訴書所載之犯行，無從
      說服本院形成被告有罪之心證，被告2人上開所辯尚非不
      可採信，且原審復查無其他積極證據足以證明被告確有公
      訴意旨所指之犯行，是本案要屬不能證明被告犯罪，原審
      因而為被告甲○○無罪之諭知，對被告己○○不另為無罪
      之諭知，均無不當，檢察官上訴仍執前詞，核無理由，故
      此部分之上訴應予駁回。
據上論斷，應依刑事訴訟法第368條、第369條第1項前段、第364
條、第301條第1項前段，判決如主文。
本案經檢察官戊○○到庭執行職務。
中    華    民    國    99    年    4    月     12    日
                        審判長法  官  何方興
                              法  官  林碧玲
                              法  官  王紋瑩
以上正本證明與原本無異。
本件不得上訴。
中    華    民    國    99    年    4     月    12    日
                              書記官  李芸宜
附表：
┌──┬──────┬─────┬───────────────┐
│編號│日期        │金額      │方式                          │
├──┼──────┼─────┼───────────────┤
│ 一 │89年2月27日 │11萬8650元│此筆金額為港天宮義賣手錶收入，│
│    │            │          │原應存入港天宮之帳戶內，惟依傳│
│    │            │          │票記載已存入前開私設帳戶，然該│
│    │            │          │帳戶及港天宮之帳戶均未見該筆收│
│    │            │          │入存入。                      │
├──┼──────┼─────┼───────────────┤
│ 二 │89年3月13日 │11萬1000元│此三筆金額為港天宮義賣手錶收入│
│    │            │          │，原應存入港天宮之帳戶內，惟遭│
├──┼──────┼─────┤被告存入前開私設帳戶而侵占入己│
│ 三 │89年3月27日 │2萬9500元 │。                            │
│    │            │          │                              │
├──┼──────┼─────┤                              │
│ 四 │89年4月11日 │6萬1136元 │                              │
│    │            │          │                              │
├──┼──────┼─────┼───────────────┤
│ 五 │89年3月9日  │41萬7030元│此三筆金額為港天宮神將會拜年收│
│    │            │          │入，原應存入港天宮之帳戶內，惟│
├──┼──────┼─────┤依傳票記載已存入前開私設帳戶，│
│ 六 │89年3月23日 │3萬6500元 │然該帳戶及港天宮之帳戶均未見該│
│    │            │          │筆收入存入。                  │
├──┼──────┼─────┼───────────────┤
│ 七 │90年3月29日 │6萬2000元 │以不實之感謝狀作為支出憑證，挪│
│    │            │          │用港天宮神將會遭存入前開私設帳│
│    │            │          │戶之存款。                    │
├──┼──────┼─────┼───────────────┤
│ 八 │92年6月20日 │1萬556元  │以港天宮神將會遭存入前開私設帳│
│    │            │          │戶之存款，支付被告己○○之電話│
│    │            │          │費。                          │
├──┼──────┼─────┼───────────────┤
│ 九 │94年5月19日 │5萬5000元 │港天宮神將會遭存入前開私設帳戶│
│    │            │          │之存款經支出卻無記載任何用途，│
│    │            │          │僅於相關存摺內記載「己○○」。│
└──┴──────┴─────┴───────────────┘

司法院資訊處製作；財團法人民間司法改革基金會備份。
